最高法院民事判決　　　　　　　　　 110年度台上字第2630號
上　訴　人　財政部國有財產署北區分署（即曾廣平之承受訴訟
　　　　　　人）　
法定代理人　郭曉蓉
訴訟代理人　張漢榮律師
　　　　　　游文愷律師
被 上訴 人　張連進
上列當事人間請求不動產所有權移轉登記等事件，上訴人對於中
華民國108年4月3日臺灣高等法院第二審判決（107年度上字第13
25號），提起上訴，本院判決如下：
    主  文
原判決除假執行部分外廢棄，發回臺灣高等法院。
    理  由
本件被上訴人主張：伊於民國105 年5月2日以總價新臺幣（下
  同）430 萬元，向上訴人之被承受訴訟人曾廣平買受其所有如
  原判決附表所示之房屋及土地（下稱系爭房地），約定由伊以
  代償曾廣平積欠訴外人張緯華之借款，及塗銷系爭房地與基隆
  市○○區○○街0 巷00號房地之抵押權設定及預告登記方式，
  作為簽約款之給付，尾款255 萬元則於系爭房地過戶後，以伊
  名義向銀行申辦貸款完成後給付，雙方並簽定不動產買賣契約
  （下稱系爭買賣契約）。伊已於同年月3日代償173萬元予張緯
  華，及塗銷上開抵押權及預告登記，惟曾廣平拒不辦理系爭房
  地所有權移轉登記及交付房地等情。爰依買賣契約之法律關係
  及民法第348條第1項規定，求為命上訴人將系爭房地所有權移
  轉登記及交付予伊之判決。
上訴人則以：曾廣平係向被上訴人借款以清償對於張緯華之17
  0 萬元債務，與被上訴人間就系爭房地並未成立買賣契約。縱
  成立買賣契約，被上訴人僅代償曾廣平對於張緯華之93萬元債
  務，尚未履行給付簽約款債務，伊亦得行使同時履行抗辯權；
  系爭買賣契約並因被上訴人違約而作廢等語，資為抗辯。
原審將第一審所為被上訴人敗訴判決廢棄，改判上訴人將系爭
  房地所有權移轉登記並交付予被上訴人，係以如下理由，為其
  判斷之基礎：
㈠系爭房地登記為曾廣平所有，其上依序設定次序1至3之最高限
  額抵押權予聯邦商業銀行股份有限公司、臺灣新光商業銀行股
  份有限公司及被上訴人；系爭房地所有權狀及曾廣平之印鑑章
  現由被上訴人持有中，為兩造所不爭。
㈡綜參曾廣平在第一審及檢察官偵查時之陳述、證人黃秀惠於偵
  查中之證述，及卷附房子過戶同意書、系爭買賣契約之記載，
  可知曾廣平曾向張緯華借款，因張緯華向其催討借款，被上訴
  人經黃秀惠介紹而向曾廣平買受系爭房地，雙方約定由被上訴
  人代償曾廣平積欠張緯華之部分抵押借款。曾廣平除於105年5
  月2日簽署房子過戶同意書外，並與被上訴人於同年月6日簽訂
  系爭買賣契約。
㈢曾廣平與被上訴人彼此認識時間短暫，並非親朋故舊，衡諸事
  理，被上訴人不可能未要求擔保、利息、借據，即出借款項代
  償曾廣平之債務，上訴人抗辯曾廣平與被上訴人間僅成立借貸
  關係，委不足採。被上訴人並非單純代曾廣平清償其積欠張緯
  華之債務，兩造間應有買賣系爭房地之合意。
㈣系爭買賣契約第3條雖記載簽約款為175萬元，惟依證人黃秀惠
  、林孫田之證述及曾廣平於偵查中之陳述，曾廣平與被上訴人
  係約定以被上訴人出資93萬元及預估代書費2 萬元，合計共95
  萬元作為簽約款，惟因代書不清楚細節，而將金額繕打為175
  萬元。兩造不爭執被上訴人於105 年5月3日出資93萬元，連同
  曾廣平交付之80萬元，一併用以清償曾廣平所積欠張緯華之17
  3 萬元借款債務。被上訴人雖僅履行給付簽約款93萬元之義務
  ，惟兩造不爭執第1、2順位之抵押債務本金各為189 萬1365元
  、253萬7737元，合計共442萬9102元；上開抵押債務已逾被上
  訴人尚未交付之337 萬元價金，參以被上訴人依系爭買賣契約
  第3條第2點之約定，僅須於系爭房地過戶完成後，在337 萬元
  範圍內代償上開抵押債務，此外不須再對曾廣平為給付，堪認
  被上訴人已履行給付簽約款之義務。
㈤被上訴人已給付簽約款予上訴人，自得依系爭買賣契約第3 條
  、第5條、第7條約定，求為命上訴人將系爭房地移轉登記並交
  付予伊之判決。
本院廢棄原判決之理由：
㈠按法院認定事實應依憑證據，而證據之證明力固由法院依其自
  由心證斷定之，法院為判決時，應斟酌全辯論意旨及調查證據
  之結果，以判斷事實之真偽，惟取捨證據、認定事實固屬事實
  審法院之職權，然其認定須合於論理法則、經驗法則與證據法
  則，否則即屬違背法令。
㈡查系爭買賣契約第3條約定簽約款、備證款175萬元，由買方（
  即被上訴人）於簽訂契約時支付之；交屋款255 萬元，則於產
  權過戶完成後，以買方名義向銀行貸款，俟貸款手續完成後再
  付給賣方（即曾廣平），惟付款前應優先償還賣方原有之貸款
  （見一審卷第21頁）。原審認系爭買賣契約第3條所載簽約款1
  75萬元係屬誤繕，實際金額僅為93萬元；果爾，買賣系爭房地
  之簽約款為93萬元，加計交屋款255萬元後之總價款僅348萬元
  ，此與雙方同意以430 萬元買賣系爭房地之原意是否相符？並
  非無疑。次查系爭買賣契約第7 條約定：賣方應於收到簽約款
  之同時，將不動產騰空移交買方接管（見同上卷第22頁），倘
  被上訴人交付93萬元即已履行交付簽約款義務，曾廣平既應同
  時將系爭房地交付被上訴人，被上訴人並無訴請上訴人交付系
  爭房地之可能。則上訴人據以抗辯被上訴人尚未履行交付簽約
  款，是否不可採，非無再為研求餘地。原審逕認被上訴人交付
  93萬元，即已履行交付簽約款義務，尚嫌速斷。
㈢曾廣平於105年5月24日以系爭房地設定擔保債權總金額200 萬
  元之第3 順位最高限額抵押權予被上訴人，擔保曾廣平對被上
  訴人現在及將來在最高限額內所負之債務，包括借款、票據（
  見同上卷第12、15頁）。被上訴人於同年月3 日出資93萬元，
  連同曾廣平交付之80萬元，一併用以清償曾廣平所積欠張緯華
  之173萬元借款債務，雙方並於同年月6日簽訂系爭買賣契約，
  亦為原審所認定。上訴人抗辯曾廣平實係向被上訴人借款以清
  償積欠張緯華之170 萬元借款債務，雙方並未成立系爭買賣關
  係等語，原審未遑詳查究明曾廣平與被上訴人間倘無借款之債
  權債務存在，何以曾廣平願設定該第3 順位抵押權予被上訴人
  ？該抵押權所擔保之債權究為何？乃逕認曾廣平與被上訴人彼
  此認識時間短暫，並非親朋故舊，被上訴人不可能未要求擔保
  、利息、借據，即出借款項代曾廣平清償其債務，雙方間就被
  上訴人交付之93萬元並非借貸關係，亦有可議。本件事實未臻
  明確，本院尚無從為法律上之判斷。上訴論旨，指摘原判決違
  背法令，求予廢棄，非無理由。
據上論結，本件上訴為有理由。依民事訴訟法第477條第1項、
  第478條第2項，判決如主文。
中    華    民    國   110    年    10    月    6     日
                      最高法院民事第六庭
                          審判長法官  魏  大  喨  
                                法官  李  寶  堂  
                                法官  邱  瑞  祥  
                                法官  林  玉  珮  
                                法官  李  文  賢  
本件正本證明與原本無異
                                      書  記  官
中    華    民    國   110    年    10    月    13    日